【裁判字號】    99,台非,253
【裁判日期】    990909
【裁判案由】    重利等罪
【裁判全文】
最高法院刑事判決              九十九年度台非字第二五三號
上  訴  人  最高法院檢察署檢察總長
被      告  甲○○
上列上訴人因被告重利等罪案件，對於台灣南投地方法院中華民
國九十七年九月九日第一審確定判決（九十七年度易字第五四三
號，起訴案號：台灣南投地方法院檢察署九十七年度偵字第二七
五三號），認為部分違法，提起非常上訴，本院判決如下：
    主  文
原判決關於甲○○共同重利二罪（即原判決事實欄二(一)、(二)）諭
知累犯部分均撤銷。
甲○○所犯共同重利罪，處有期徒刑肆月，如易科罰金，以新台
幣壹仟元折算壹日；減為有期徒刑貳月，如易科罰金，以新台幣
壹仟元折算壹日。又所犯共同重利罪，處有期徒刑肆月，如易科
罰金，以新台幣壹仟元折算壹日。應執行有期徒刑伍月，如易科
罰金，以新台幣壹仟元折算壹日。
    理  由
非常上訴理由稱：「一、本件台灣南投地方法院於民國九十七年
九月九日，以九十七年度易字第五四三號判決（犯罪事實欄二）
部分主文：甲○○共同犯重利罪，累犯，處有期徒刑六月，減為
有期徒刑三月；又共同犯重利罪，累犯，處有期徒刑六月。被告
（甲○○）與檢察官均未提起第二審上訴，而告確定。二、上開
確定判決，其犯罪事實欄二記載略以：『甲○○因重利案件，經
台灣南投地方法院以九十五年度易字第三八０號判決有期徒刑三
月確定，於九十六年三月二十八日易科罰金執行完畢。仍不知悔
改，再度基於從事放款牟取重利之犯意聯絡，以上揭相同之手法
，分別：(一)於九十六年四月十九日某時，乘周慧婷欠繳鉅額電話
費，急迫需款二萬元（新台幣，下同）欲向渠等借貸之際，在南
投縣埔里鎮某地點，貸與二萬元予周慧婷，並約定以十天為一期
，一期利息四千元（即一個月利息一萬二千元，月息六十分，週
年利率為百分之七百二十），甲○○等二人並已先行扣除第一期
十天的利息四千元及一千元車資，僅實際交付一萬五千元予周慧
婷，並要求周慧婷簽立面額四萬元之本票交甲○○等二人為質押
擔保。周慧婷持續繳付利息至九十七年四月，張賀沛及甲○○等
二人因而取得與原本顯不相當之重利。(二)於九十六年八月十四日
，在南投縣草屯鎮某地點，需款急迫之莊玉意再度向張賀沛等二
人借款十萬元，張賀沛及甲○○等二人仍扣除第一期十天的利息
二萬元，僅實際交付八萬元予莊玉意，並要求莊玉意連同上揭犯
罪事實一(二)所借貸十萬元，簽立面額二十萬元之本票一紙交予張
賀沛及甲○○等二人為質押擔保。莊玉意前後共計繳付約三十四
萬八千元予張賀沛及甲○○等二人。張賀沛及甲○○等二人因而
取得與原本顯不相當之重利』。其理由欄二(三)記載略以：『被告
二人曾受如犯罪事實欄二所示有期徒刑之宣告並經執行完畢，有
台灣高等法院被告前案紀錄表一份附卷可參，其於有期徒刑執行
完畢後五年內，故意再犯本件上揭犯罪事實欄二(一)、(二)有期徒刑
以上之二罪，均為累犯，應各依刑法第四十七條第一項之規定加
重其刑。犯罪事實欄二(一)重利罪之時間均在九十六年四月二十四
日以前，合於中華民國九十六年罪犯減刑條例所定得予減刑之規
定，應依同條例第二條第一項第三款、第七條、第十一條之規定
，就被告甲○○所犯之重利罪減為如主文所示減得之刑』。三、
按判決不適用法則或適用不當者，為違背法令，刑事訴訟法第三
百七十八條定有明文。又依法應於審判期日調查之證據未予調查
，致適用法令違誤，而顯然於判決有影響者，該項確定判決即屬
違背法令，得提起非常上訴，亦有司法院大法官會議釋字第一八
一號解釋可稽。而事實審法院對於被告有無累犯之事實，應否適
用刑法第四十七條累犯之規定加重其刑，即屬法院認定事實與適
用法律之基礎事項，客觀上有其調查之必要，倘被告不合累犯之
要件，而事實審並未詳加調查，致判決時適用累犯之規定論處，
即屬刑事訴訟法第三百七十九條第十款所規定依法應於審判期日
調查之證據未予調查，其判決當然為違背法令。另受徒刑之執行
完畢，或受一部之執行而赦免後，五年以內故意再犯有期徒刑以
上之刑之罪者，為累犯，刑法第四十七條第一項定有明文。又裁
判確定前犯數罪者，併合處罰之；數罪併罰，宣告多數有期徒刑
者，於各刑中之最長期以上，各刑合併之刑期以下，定其刑期，
刑法第五十條、第五十一條第五款規定甚明。故刑法第四十七條
第一項所謂之『受徒刑之執行完畢』，就數罪併罰案件，係指所
定之執行刑，執行完畢而言。如於定執行刑之前，因有一部分犯
罪先確定，形式上予以執行，仍應依刑法規定定其應執行之刑，
俟檢察官指揮執行其應執行刑時，再就形式上已執行部分予以折
抵，不能謂先確定之罪已執行完畢（最高法院九十九年度台非字
第一五四號、一四七號、一四五號、一三四號、一三一號判決參
照）。四、本件被告甲○○固因犯重利案件，經台灣南投地方法
院以九十五年度易字第三八０號判決有期徒刑三月確定，於九十
六年三月二十八日易科罰金執行完畢。但被告於上開案件判決確
定（九十五年十二月七日）前又犯重利罪，經台灣彰化地方法院
以九十五年度簡字第三七四號判決有期徒刑四月確定，及以九十
六年度簡字第一０八號判決有期徒刑五月確定。上述三案，均合
於（中華民國）九十六年罪犯減刑條例減刑之規定，且為上述台
灣南投地方法院九十五年度易字第三八０號案判決確定（九十五
年十二月七日）前所犯，應併合處罰之。爰經台灣彰化地方法院
於九十六年八月二十八日，以九十六年度聲減字第二四五七號裁
定分別減刑為有期徒刑一月又十五日、有期徒刑二月、有期徒刑
二月又十五日，並定應執行刑有期徒刑六月在案。其應執行之有
期徒刑六月，就已執行之部分（有期徒刑三月）予以折抵，其餘
有期徒刑三月，於九十六年十一月八日易科罰金執行完畢。以上
有台灣南投地方法院九十五年度易字第三八０號、台灣彰化地方
法院九十五年度簡字第三七四號、九十六年度簡字第一０八號判
決書，台灣彰化地方法院九十六年度聲減字第二四五七號裁定書
，刑案資料查註紀錄表，以及台灣彰化地方法院檢察署九十六年
度執減更字第三八三六號執行卷可稽。是被告前案執行完畢之日
期為九十六年十一月八日，並非九十六年三月二十八日。而本案
犯罪事實欄二之犯罪日期為九十六年四月十九日及九十六年八月
十四日，均在前案九十六年十一月八日執行完畢之前，與累犯之
構成要件不符。原審誤為累犯，並加重其刑，於法不合，顯然違
背法令。案經確定，且於被告不利，爰依刑事訴訟法第四百四十
一條、第四百四十三條規定提起非常上訴，以資糾正」等語。
本院按：刑法關於累犯之規定，以受徒刑之執行完畢，或一部之
執行而赦免後，五年以內故意再犯有期徒刑以上之罪者，為其成
立要件，此觀刑法第四十七條第一項規定甚明。又裁判確定前犯
數罪者，併合處罰之；數罪併罰，宣告多數有期徒刑者，於各刑
中之最長期以上，各刑合併之刑期以下，定其刑期，同法第五十
條、第五十一條第五款前段分別定有明文。故刑法第四十七條第
一項所謂「執行完畢」，就數罪併罰案件，係指所定之執行刑執
行完畢而言。如於定執行刑之前，有部分犯罪先行確定，而先予
執行，仍應於數罪之裁判均確定後，依刑法規定，定其應執行之
刑，俟檢察官指揮執行其應執行之刑時，再就形式上已執行部分
，予以折抵扣除，不能謂先前確定之罪，已經執行完畢。本件被
告甲○○前因犯重利罪，經台灣南投地方法院（下稱南投地院）
以九十五年度易字第三八０號刑事判決判處有期徒刑三月確定（
於九十六年三月二十八日易科罰金）；又先後因犯重利罪，經台
灣彰化地方法院（下稱彰化地院）以九十五年度簡字第三七四號
及九十六年度簡字第一０八號刑事判決分別判處有期徒刑四月、
五月確定。被告所犯上開三罪，嗣由彰化地院以九十六年度聲減
字第二四五七號刑事裁定俱予減刑，並定其應執行有期徒刑六月
確定。被告應予執行之有期徒刑六月，經彰化地院檢察署檢察官
就已易科罰金之有期徒刑三月予以折抵後，其餘有期徒刑三月，
於九十六年十一月八日易科罰金執行完畢。此有彰化地院檢察署
九十六年度執減更字第三八三六號執行卷及相關判決書、裁定書
及被告之刑案資料查註紀錄表可稽。是被告於原判決事實欄二(一)
所載之九十六年四月十九日對周慧婷犯重利罪，以及於原判決事
實欄二(二)所載之九十六年八月十四日對莊玉意犯重利罪時，上開
彰化地院九十六年度聲減字第二四五七號刑事裁定所定應執行之
有期徒刑六月並未執行完畢，依首揭法條規定，不能論以累犯。
原審未察，遽認被告上開於九十六年四月十九日及九十六年八月
十四日所犯之重利二罪，均符合累犯之要件而分別加重其刑，適
用刑法第二十八條、第三百四十四條、第四十七條第一項、第五
十一條第五款，中華民國九十六年罪犯減刑條例第二條第一項第
三款、第七條、第十一條，論處被告共同犯重利罪（原判決事實
欄二(一)部分；累犯，處有期徒刑六月，減為有期徒刑三月），又
共同犯重利罪（原判決事實欄二(二)部分；累犯，處有期徒刑六月
），自有判決適用法則不當之違法。案經確定，且於被告不利，
非常上訴意旨執以指摘，洵有理由，應由本院將原判決關於被告
此二罪之累犯部分均撤銷，改判如主文第二項所示，並定其應執
行之刑併諭知易科罰金之折算標準，以資救濟。至於原判決有關
被告之其他部分（被告另犯共同重利三罪，經原判決分別判處有
期徒刑四月，均減為有期徒刑二月），非常上訴意旨均未指摘，
自非本院所得審究，附此敘明。
據上論結，應依刑事訴訟法第四百四十七條第一項第一款，刑法
第二十八條、第三百四十四條、第四十一條第一項前段、第八項
、第五十一條第五款，刑法施行法第一條之一第一項、第二項前
段，中華民國九十六年罪犯減刑條例第二條第一項第三款、第七
條、第十一條，判決如主文。
中    華    民    國  九十九  年    九    月    九    日
                      最高法院刑事第七庭
                          審判長法官  林  永  茂
                                法官  蘇  振  堂
                                法官  林  立  華
                                法官  蔡  國  在
                                法官  陳  春  秋
本件正本證明與原本無異
                                      書  記  官
中    華    民    國  九十九  年    九    月   十三   日
                                                       s
附錄論罪科刑法條：
刑法第三百四十四條：
乘他人急迫、輕率或無經驗貸以金錢或其他物品，而取得與原本
顯不相當之重利者，處一年以下有期徒刑、拘役或科或併科一千
元以下罰金（罰金已提高為新台幣三萬元）。

司法院資訊處製作；財團法人民間司法改革基金會備份。
